臺灣臺東地方法院刑事判決　　　　　　　　　　　　　　九十年度訴字第一五號
　　公　訴　人　臺灣台東地方法院檢察署檢察官
　　被　　　告　丁○○
　　指定辯護人　本院公訴辯護人　甲○○
右列被告因偽造有價證券案件，經檢察官提起公訴（九十年度偵字第四八一號），本
院判決如左：
    主  文
丁○○意圖供行使之用，而偽造有價證券，處有期徒刑參年貳月。偽造之「乙○○」
印章壹枚及偽造如附表一所示之本票貳紙均沒收。
    事  實
一、丁○○於民國（下同）八十六年九月一日，召集每會新台幣（下同）五萬元、採
    外標制、每月一日開標、得標之會員須簽發依其得標金額再加計固定會費五萬元
    為票載金額之本票，由丁○○交付其他活會會員，作為收取會款擔保之民間互助
    會，自任會首，而丙○○、乙○○等人均為此互助會之會員，其中乙○○係以其
    母陳玉李之名義參加。於八十八年一月一日，乙○○以一萬一千元標得該次會款
    ，惟因乙○○與丁○○間尚有債務糾紛，乙○○遂擬自行向會員收取得標之會款
    ，而不願假手會首丁○○，故未依約定開立票面金額六萬一千元之本票二紙交予
    丁○○轉交活會會員丙○○，做為日後繳納死會會款之擔保。詎丁○○竟意圖供
    行使之用，未經乙○○同意或授權，於同日先委由不知情之某刻印店人員，偽刻
    乙○○之印章一枚，復於同日在其台東市○○街三九○巷住處，冒用乙○○之名
    義，將偽刻之前開乙○○印章蓋於其所填寫如附表一所示之二紙本票上，並於其
    上偽造乙○○之署名，以此方式偽造前開二紙本票。丁○○並於翌日持上開偽造
    之本票二紙交付不知情之活會會員丙○○而為行使，作為收取會款之保證，嗣丙○○持該二紙本票要求乙○○兌現，經乙○○否認有開立上開二紙本票，始知上
    情。
二、案經被害人丙○○、乙○○訴由臺灣臺東地方法院檢察署檢察官偵查起訴。
    理  由
一、訊據被告丁○○固坦承有刻立前開乙○○印章及簽發上揭二紙本票並持之交予丙○○等情，惟矢口否認有何偽造印章及偽造有價證券之犯行，辯稱：印章是乙○○委託伊去刻的，本票是乙○○委託伊開立的云云。惟查：
（一）被害人乙○○並未同意或授權被告以乙○○名義刻立前開印章及簽發前開二紙
      本票等情，業據被害人乙○○於偵查中及本院審理時指述稽詳，並有偽造之本
      票二紙在卷可資佐證，被告雖辯稱：當時只有伊與丙○○、乙○○在場，得標
      後，乙○○他說他要去接小孩（當時是下午四時許），乙○○他叫伊幫他開立
      本票，乙○○還拿一百元叫伊去幫忙刻印章，當時丙○○去上洗手間。丙○○
      有告訴伊說，他有聽到乙○○說鄭姐那兩張票請你幫我開一開。伊開立這兩張
      本票是因為乙○○委託我，我才幫他開的云云。然被害人丙○○當天並未聽聞
      被害人乙○○有請被告幫忙開二張票乙節，亦據被害人丙○○於本院審理時證
      述：「我沒有聽到（問：開標當天你有聽到乙○○跟丁○○講，請丁○○幫忙
      開二張票？）」等語明確，參以被害人乙○○並未收到被告以其名義所刻立之
      印章等情，除據被害人乙○○證述屬實外，並經被告於本院九十年七月二十六
      日審理時陳稱：印章業已丟掉，未交予被害人乙○○等語，倘被告確係經被害
      人乙○○同意或授權刻印，應於完成發票行為後將印章交還，被害人乙○○豈
      有任憑印章置於被告處而不催討之理，雖被告於本院九十一年五月二十二日審
      理時翻異前供辯稱：印章已還給被害人乙○○，他也已收下云云，惟應係卸責
      之詞，並不足採。況被告於本院審理時自承：「二天（問：你們的習慣得標後
      多久要開立本票？）」，得標會員既於得標後二日開立本票即可，則被害人乙○○何須在被告尚須另行刻立其印章之情形下，還委託被告幫其開票，如此大
      費周章，足認被害人丙○○及乙○○所言，堪認屬實，被告所辯，不足採信。
（二）被害人乙○○於得標後並未開立本票給活會會員丙○○，且曾告知被害人丙○○，希望丙○○將會錢交予伊，伊再開立本票給丙○○，但被害人丙○○並未
      同意等事實，已據被害人丙○○於本院審理時證述：「乙○○曾經打電話給我
      ，說他要自己收錢，我有告訴他，你怎麼這樣想，應該由會首來收錢。」等語
      明確，足徵被害人乙○○確曾擬自行收取此次得標之會款，則其既欲自行收取
      會款，自無先行委託被告開立本票之必要，復參以被告於本院審理時自承：乙○○有將錢借給我，乙○○有發覺我還不出錢來等語，更顯見被告與被害人乙○○間確有債務糾紛，是被害人乙○○不願由被告以會首之身分幫其取會款，
      擬自行收取一節，應可想見，被告雖辯稱：若乙○○不放心，怎會將十八張死
      會會員之本票交給我去收錢云云，然會員之會款均直接交由會首處理，會員均
      不願與被害人乙○○直接接洽，致被害人乙○○不得已將其所持有之死會會員
      開立之本票交予被告收取會款，衡情亦屬當然，是被告所辯，亦不足採。
（三）被告另辯稱：本票上之地址是乙○○告訴我的，不然我也不知道他家住址為何
      云云。然被告身為互助會會首，必須負責按月向會員收取會款，支付予得標會
      員，維持互助會之正常運作，責任重大，自以隨時與會員保持聯絡，瞭解會員
      動向及經濟情況為要務，實無不明瞭會員住址之理，況被害人乙○○除參與被
      告所起之本次互助會外，尚參加被告所起自八十五年五月二十五日起至八十七
      年十一月二十五日止之另一互助會，此亦為被告所自承，被告更無不知被害人
      乙○○地址之理，再參以本次互助會會員名冊上亦載明被害人乙○○之地址，
      有九十年度偵字第四八一號卷附之本次互助會會員名冊在卷可按，是被告應知
      被害人乙○○之地址，其推委不知，應不可採。
（四）再按，測謊鑑定，係依一般人在說謊時，會產生遲疑、緊張、恐懼、不安等心
      理波動現象，乃以科學方法，由鑑定人利用測謊儀器，將受測者之上開情緒波
      動反應情形加以紀錄，用以分析判斷受測者之供述是否違反其內心之真意而屬
      虛偽不實。故測謊鑑定，倘鑑定人具備專業之知識技能，復基於保障緘默權而
      事先獲得受測者之同意，所使用之測謊儀器及其測試之問題與方法又具專業可
      靠性時，該測謊結果，如就有利之供述，經鑑定人分析判斷有不實之情緒波動
      反應，依補強性法則，雖不得作為有罪判決之唯一證據，但非無證據能力，仍
      得供裁判之佐證（最高法院八十八年度臺上字第二九三六號刑事判決要旨參照
      ）。本件經被告同意接受測謊，由本院請法務部調查局測謊組人員對被告以控
      制問題法、混合問題法實施測謊結果，被告稱：(1)系爭印章是乙○○委託其去
      刻的；(2)系爭印章非其私自去刻的；(3)系爭二張本票是乙○○委託其開立的；
      (4)系爭二張本票非其私自開立的。經測試呈情緒波動之反應，研判有說謊；此
      有該局九十年十一月二十九日之測謊報告書一件附卷足憑。被告雖辯稱：我有
      甲狀腺的問題、心臟亢進，我的身體狀況會影響到我測謊的結果云云。惟按法
      務部調查局對被告實施測謊，原理為使用生理紀錄器紀錄受測者之呼吸、心脈
      及膚電等生理反應曲線，以研判受測者對問題之回答有無說謊，均係按一定程
      序進行，並採用問題控制法，首先於測前會談時先行緩和受測者情緒並告知問
      卷內容，待受測者對於問卷內容充分理解後始以控制問題法首次進行測試，其
      次再就相同之問卷內容，以更動題序方式重複測試一次，旨在排除受測者在第
      一次測試時，因環境、生理等因素所導致之緊張、恐懼而造成之情緒波動反應
      ，再以兩次之圖形輸入電腦做自動比對，而得最後之結果。顯見於測謊時，測
      謊人員自會考量被告之身體狀況而評估是否適宜進行測謊，是被告所辯，並不
      足採信。鑑之前揭最高法院判決意旨說明，前開測謊結果足供本件裁判上之佐
      證，應無疑義。是足證被告確未經被害人乙○○同意或授權，而偽刻前開印章
      及偽造前開二紙本票。
（五）綜上，被告所辯均非可採，本件事證已臻明確，被告犯行堪以認定。
二、核被告所為，係犯刑法第二百零一條第一項之偽造有價證券罪。其行使偽造有價
    證券之低度行為為偽造之高度行為所吸收，又其偽造印章、印文、署名、押印之
    行為均為偽造有價證券行為之一部，均不另論罪。被告利用不知情之刻印商家偽
    造印章，為間接正犯。被告同時同地偽造本票二紙為接續行為，應包括的論以一
    罪。爰審酌被告之生活狀況、品行、智識程度、與被害人均係朋友關係，其犯罪
    之動機、目的、所生危害非鉅，犯後多方飾詞辯解，堅不吐實等一切情狀，量處
    如主文所示之刑。被告偽造之「乙○○」印章一枚，雖未扣案，然並無證據證明
    業已滅失，仍應依刑法第二百十九條宣告沒收。被告所偽造如附表一所示之「乙○○」名義簽發之本票，均應依刑法第二百零五條宣告沒收。另被告所偽造之被
    害人乙○○之署名、印文、押印均為附表一所示本票之部分內容，均無庸另行宣
    告
.   沒收，附此敘明。
據上論斷，應依刑事訴訟法第二百九十九條第一項前段，刑法第二百零一條第一項、
第二百零五條、第二百十九條，罰金罰鍰提高標準條例第一條前段，判決如主文。
本案經檢察官陳弘能到庭執行職務
中    華    民    國      九十一      年      八      月      二十二    日
                                      臺灣臺東地方法院刑事庭
                                          審判長法  官  蔡勝雄
                                                法  官  林卉聆
                                                法  官  蔡世芳
右正本證明與原本無異。
如不服本判決，應於判決送達後十日內向本院提出上訴狀。（須附繕本）
「切勿逕送上級法院」
                            書記官  陳美鄉
中    華    民    國      九十一      年      八      月      二十三    日
附記：
中華民國刑法第二百零一條第一項：
意圖供行使之用，而偽造、變造公債票、公司股票或其他有價證券者，處三年以上十
年以下有期徒刑，得併科三千元以下罰金。
中華民國刑法第二百零五條
偽造、變造之有價證券、郵票或印花稅票及前條之器械原料，不問屬於犯人與否，沒
收之。
中華民國刑法第二百一十九條
偽造之印章、印文或署押，不問屬於犯人與否，沒收之。
 附表一：
┌──┬───────────┬────────────────────┐
│編號│票據號碼              │本票內容                                │
│    │                      │                                        │
├──┼───────────┼────────────────────┤
│一  │０８６７２３          │發票人：乙○○                          │
│    │                      │發票日：八十八年一月一日                │
│    │                      │票面金額：六萬一千元                    │
│    │                      │發票人地址：台東市○○路三十九號        │
├──┼───────────┼────────────────────┤
│二  │０８６７２５          │同右                                    │
└──┴───────────┴────────────────────┘
